ACORDAO-COMPLETO-2399954

ACÓRDÃO 9429/2020 ATA 31/2020 - SEGUNDA CÂMARA

VISTOS, relatados e discutidos estes autos de Tomada de Contas Especial, ora em fase de Recurso de Reconsideração interposto pelo Sr. Adolfo Antônio Fetter Junior contra o Acórdão 12135/2018-TCU-Segunda Câmara, mediante o qual esta Corte de Contas decidiu julgar irregulares as contas do ora recorrente e aplicar-lhe multa de R$ 5.000,00;
ACORDAM os Ministros do Tribunal de Contas da União, reunidos em Sessão da 2ª Câmara, diante das razões expostas pelo relator e com fundamento nos arts. 32, inciso I, e 33 da Lei 8.443, de 16/7/1992, em:
9.1. conhecer do Recurso de Reconsideração em exame e, no mérito, dar-lhe provimento, para, reformando o Acórdão 12135/2018-TCU-Segunda Câmara, tornar insubsistente a multa que foi aplicada ao ora recorrente naquela assentada e julgar regulares suas contas, dando-lhe plena quitação;
9.2. manter a deliberação recorrida em seus exatos termos relativamente aos demais responsáveis em epígrafe;
9.3. determinar à Secretaria Geral de Controle Externo (Segecex) que, nos termos do art. 1º, § 3º, da Resolução-TCU nº 241, de 26/1/2011, cancele no Cadastro de Responsáveis com Contas Julgadas Irregulares (Cadirreg) o registro feito em nome do Sr. Adolfo Antônio Fetter Junior relativamente a este TC Processo 016.285/2013-1;
9.4. dar ciência desta decisão:
9.4.1. ao recorrente, Sr. Adolfo Antônio Fetter Junior;
9.4.2. ao Sr. Leonardo Martins Cardoso, ex-secretário Municipal de Qualidade Ambiental do Município de Pelotas-RS e autor da Representação autuada como TC Processo 016.060/2006-9, apensada à presente Tomada de Contas Especial;
9.4.3. à Secretária-Executiva Ministério do Meio Ambiente e ao Procurador-Chefe da Procuradoria da República no Rio Grande do Sul, fazendo remissão, no caso desses dois destinatários, respectivamente aos Ofícios 0133/2019 e 0135/2019 expedidos pela Secretaria do TCU no Estado do Rio Grande do Sul em 15 e 17/2/2019 (peças 182 e 189) .

Tomada de Contas Especial, ora em fase de Recurso de Reconsideração interposto pelo Sr. Adolfo Antônio Fetter Junior contra o Acórdão 12.135/2018-TCU-2ª Câmara  corrigido pelo Acórdão 664/2019 desse mesmo Colegiado em razão de erro material , mediante o qual esta Corte de Contas, sob a relatoria do eminente Ministro José Múcio Monteiro, decidiu julgar irregulares as contas do referido rsponsável e aplicar-lhe multa de R$ 5.000,00.

Segunda Câmara

Município de Pelotas-RS e Ministério do Meio Ambiente.

3. Interessados/Responsáveis/Recorrentes:
3.1. Responsáveis: Adolfo Antônio Fetter Júnior (CPF 242.563.90049), Ana Beatriz de Oliveira (CPF XXX.376.148-XX), Bernando Olavo Gomes de Souza (CPF (XXX.757.140-XX; falecido), Elias de Paula de Araújo (CPF XXX.641.282-XX), Fabrício Amilívia Barreto (CPF XXX.744.350-XX) e Fernando Stephan Marroni (CPF XXX.915.830-XX).
3.2. Recorrente: Adolfo Antônio Fetter Júnior (CPF 242.563.90049).

13.1. Ministros presentes: Ana Arraes (Presidente), Augusto Nardes, Aroldo Cedraz (Relator) e Raimundo Carreiro.
13.2. Ministros-Substitutos presentes: Marcos Bemquerer Costa e André Luís de Carvalho.

ACORDAO-COMPLETO-2496019

Acórdão de Relação 10325/2021 - Segunda Câmara

Acórdão de Relação

AROLDO CEDRAZ

Ministro José Múcio Monteiro.

Inicio este Relatório transcrevendo, com alguns ajustes de forma e fundamentado no inciso I do § 3º do art. 1º da Lei 8.443, de 16/7/1992, parte da instrução elaborada no âmbito da Secretaria de Recursos deste Tribunal de Contas (Serur) e autuada como peça 224:
"INTRODUÇÃO
1. Trata-se de recurso de reconsideração (peça 213) interposto por Adolfo Antônio Fetter Junior, à época dos fatos prefeito de Pelotas, Estado do Rio Grande do Sul, contra o Acórdão 12135/2018-TCU-Segunda Câmara (peça 173) , relatado pelo ministro José Múcio Monteiro. (...) 
1.1. Reproduz-se integralmente o teor do dispositivo da decisão impugnada:
ACORDAM os Ministros do Tribunal de Contas da União, reunidos em Sessão da Segunda Câmara, e diante das razões expostas pelo Relator, com fundamento nos arts. 1º, inciso I, 16, incisos II e III, alínea 'a', 18, 19, parágrafo único, 23, inciso II, 58, incisos I e IV, da Lei 8.443/1992, c/c o art. 268, incisos I e VII, do Regimento Interno do TCU, em:
9.1. excluir da relação processual Hilda Regina Silveira Albandes de Souza, Gabriela Albandes Gomes de Souza e Bernardo José de Souza;
9.2. julgar regulares com ressalva as contas de Fernando Stephan Marroni e Bernardo Olavo Gomes de Souza, dando-lhes quitação;
9.3. julgar irregulares as contas de Adolfo Antônio Fetter Júnior;
9.4. aplicar, com fundamento no art. 58, inciso I, da Lei 8.443/1992, multa no valor de R$ 5.000,00 (cinco mil reais) a Adolfo Antônio Fetter Júnior, fixando-lhe o prazo de 15 (quinze) dias, a contar da notificação, para comprovar, perante o Tribunal, o recolhimento da dívida aos cofres do Tesouro Nacional, atualizada monetariamente desde a data do presente acórdão até a do efetivo recolhimento, se for paga após o vencimento, na forma da legislação em vigor;
9.5. aplicar, com base no art. 58, inciso IV, da Lei 8.443/1992, multa individual no valor de R$ 5.000,00 (cinco mil reais) a Elias de Paula de Araújo, Fabrício Amilivia Barreto e Ana Beatriz de Oliveira, fixando-lhes o prazo de 15 (quinze) dias, a contar das notificações, para comprovarem, perante o Tribunal, o recolhimento das dívidas aos cofres do Tesouro Nacional, atualizadas monetariamente desde a data do presente acórdão até a do efetivo recolhimento, se forem pagas após o vencimento, na forma da legislação em vigor; 
9.6. autorizar, desde logo, o desconto integral ou parcelado das dívidas nos vencimentos, salários ou proventos dos devedores, observados os limites previstos na legislação pertinente;
9.7. autorizar, desde logo, a cobrança judicial das dívidas, caso não atendidas as notificações;
9.8. encaminhar cópia desta deliberação à Procuradoria da República no Rio Grande do Sul.
HISTÓRICO
2. O Fundo Nacional do Meio Ambiente (FNMA) celebrou em 4/5/2004 o Convênio 2/2004 com a Prefeitura Municipal de Pelotas, Estado do Rio Grande do Sul, para a execução do projeto denominado de 'Construindo a Agenda 21 de Pelotas', cujo objeto consistiu na realização de eventos, na produção de material impresso e na formação de núcleos de educação ambiental.
3. Leonardo Martins Cardoso, ex-secretário Municipal de Qualidade Ambiental daquele Município, representou ao Tribunal acerca de possíveis irregularidades ocorridas na execução do convênio. 
4. Autuouse em razão disso (...) processo de representação TC Processo 016.060/2006-9, em que o Tribunal proferiu o Acórdão 1682/2008-TCU-Segunda Câmara, relatado pelo ministro Aroldo Cedraz, mediante o qual se determinou ao FNMA a instauração desta tomada de contas especial para dar cabo da persecução de controle administrativa prevista no art. 8 da Lei 8.443, de 1992.
5. A Segunda Câmara, por meio do Acórdão 2.439/2015, decidiu apensar a representação a estas contas especiais para a feitura de análise em conjunto das razões de justificativa apresentadas em resposta às audiências ali efetuadas e das alegações defensórias que aqui viessem a ser aduzidas.
6. Nestas contas especais se promoveram as seguintes comunicações processuais:
a) para apresentar alegações defensórias relativamente às imputações de feituras de pagamentos por serviços não realizados e de realizações de despesas antes da vigência do convênio, as citações (i) do espólio de Bernardo Olavo Gomes de Souza, na pessoa de seu inventariante, Fernando Stephan Marroni, (ii) de Adolfo Antônio Fetter Júnior (iii) de Elias de Paula Araújo, (iv) de Fabricio Amilivia Barreto e (v) de Ana Beatriz de Oliveira, os dois primeiros ex-prefeitos do município e os três últimos servidores do Ministério do Meio Ambiente (MMA) . 
b) para apresentar alegações defensórias quanto à imputação de não devolução do saldo na conta bancária específica para a movimentação dos recursos do convênio, as citações das seguintes pessoas anteriormente identificadas: (i) Adolfo Antônio Fetter Júnior, (ii) Elias de Paula Araújo, (iii) Fabricio Amilivia Barreto e (iv) Ana Beatriz de Oliveira;
c) para apresentar razões de justificativa referentes à imputação de não apresentação da prestação de contas do convênio, a audiência de Adolfo Antônio Fetter Júnior.
7. Examinadas as respostas às comunicações efetuadas e os pareceres emitidos no processo, o Tribunal formulou os seguintes entendimentos:
a) os elementos de convencimento trazidos aos autos nas respostas às citações fazem ver que se empregaram no objeto do convênio os materiais de informática adquiridos, de modo que houve aplicação dos recursos em objeto diverso do previsto no plano de trabalho sem desvio de finalidade, situação fática não constitutiva de débito;
b) cabe aplicar multa a Adolfo Antônio Fetter Júnior, prefeito municipal no período de 11/11/2005 a 3/12/2013, e julgar suas contas irregulares, em razão das irregularidades verificadas na execução do convênio e da conduta consistente em omitirse no cumprimento do dever de prestar contas do convênio, quer por tratarse de obrigação assumida na oportunidade em que subscreveu o segundo termo aditivo deste (peça 22, p. 16) quer porque encerrado o acordo em 31/5/2007, no curso de seu mandato;
c) por falecido, descabe falar em aplicar multa a Bernardo Olavo Gomes de Souza. Porque se chamaram seus sucessores ao processo exclusivamente para apresentar alegações defensórias relativas ao débito finalmente reputado não constituído, de maneira que tiveram a oportunidade de apresentar defesa acerca das irregularidades relativas à execução do convênio referidas na alínea precedente, cabe julgar regulares com ressalva a conta desse responsável e darlhe quitação;
d) chamouse Fernando Stephan Marroni ao processo exclusivamente para apresentar alegações defensórias relativas ao débito finalmente reputado não constituído, de maneira que, não ouvido acerca das irregularidades relativas à execução do convênio referidas na precedente alínea b, cumpre julgar suas contas regulares com ressalva e darlhe quitação;
e) os mencionados servidores do Ministério do Meio Ambiente não lograram elidir as irregularidades a eles imputadas de descumprimento de determinação do Tribunal, conduta reprovável o bastante para justificar a aplicação de sanção pecuniária.
8. Conseguintemente, proferiu-se o acórdão reproduzido no subitem 1.1 desta instrução. 
9. Diante disso, o responsável a que se aplicou multa e cujas contas se julgaram irregulares vem impugnar a decisão por último aludida. 
ADMISSIBILIDADE
10. Exarouse exame da admissibilidade do recurso à peça 214, em que se propõe dele conhecer e suspender os subitens 9.3, 9.4, 9.6 e 9.7 da decisão combatida. Seu relator, ministro Aroldo Cedraz, acolheu a proposta em seu despacho trazido à peça 217. Reputase acertado o proposto e acolhido.
MÉRITO 
11. Delimitação
11.1. Quanto ao mérito do recurso, no essencial é de perquirir se caberia reformar a decisão impugnada por acolhível um ou mais dos argumentos recursais sumariados a seguir:
a) se o conflito entre pareceres emitidos no procedimento de controle administrativo no âmbito do Controle Interno repercute sobre o julgamento impugnado (nesta instrução, item 12) ;
b) se repercute sobre a decisão vergastada o sobrestamento do curso do TC Processo 016.060/2006-9 mediante o Acórdão 2684/2009-TCU-Segunda Câmara (ibid., item 13) ;
c) se decisão judicial proferida em ação cível repercute sobre o julgamento aludido (ibid., item 14) ;
d) se o julgamento combatido teria tido fundamento em responsabilização objetiva do responsável (ibid., item 15) ;
e) se a não aprovação de prestação parcial de contas do convênio pelo Controle Interno constitui fato impeditivo da prática do ato de apresentação da prestação de contas final (ibid., p. 16) .
12. Da pretensa repercussão de conflito entre pareceres sobre o mérito das contas
12.1. Sustenta o recorrente (peça 213, p. 89) que em seu 'exame inicial' a Concedente teria concluído que 'o Sr. Fernando Marroni se sujeitava à responsabilização, em solidariedade com seus sucessores, pelos três débitos que reconheceu, apurados pelo FNMA/MMA, e para os quais não há justificativa nos autos, no total de R$ 21.000,00' e que os seguintes entendimentos subsequentes sobre a mesma matéria divergem e 'ampliam os efeitos':
a) proposta de rescisão do convênio feita na Nota Técnica 49/2Q07/CORE/FNMA, subscrita em 14/3/2007;
b) proposta de reprovação das contas e de devolução dos recursos recebidos feita no Parecer Técnico 061/2007/GEPRO/NQA/FNMA, emitido em 9/4/2007;
c) notificação FNMA/MMA 031/2007, emitida em 21/6/2007, de estabelecimento de prazo para recolhimento dos valores ao FNMA correspondentes à não execução total do objeto do convênio.
 Análise
12.2. Não há como acolher o argumento aduzido.
12.3. O Tribunal possui atribuição constitucional para realizar de forma autônoma e independente a apreciação da regularidade das contas dos gestores de bens e direitos da União. Daí que as manifestações do Controle Interno no âmbito dos órgãos jurisdicionados não vinculam as da Corte. De acordo com suas atribuições constitucionais, o Tribunal não está obrigado a seguir eventual entendimento de outros órgãos da Administração Pública. Pode concluir de forma diferente, desde que fundamentada. 
12.4. De acordo com esse entendimento, o TCU não se encontra vinculado a conclusões emitidas por outro órgão de controle. Nesse sentido a jurisprudência pacífica do Tribunal, como se depreende da leitura dos Acórdão 6839/2017-TCU-Primeira Câmara e 2.983/2016 - 1ª Câmara, relator o ministro Bruno Dantas, 1.393/2016 - Plenário e 879/2016-TCU - 1ª Câmara, relator o ministro Benjamin Zymler.
13. Da pretensa repercussão sobre o julgamento impugnado de decisão do Tribunal no sentido de sobrestar o curso de processo conexo
13.1. Diz o recorrente (peça 213, p. 13) que teria sido provada a lisura de seus atos como gestor municipal 'no encaminhamento de questionamentos ao TCU pelo então Secretário de Qualidade Ambiental - Leonardo Martins Cardoso', fato que teria dado origem ao TC Processo 016.060/2006-9, cujo prosseguimento teria sido sobrestado 'até a conclusão desta TCE', consoante deliberação exarada no Acórdão 2684/2009-TCU-Segunda Câmara.
 Análise
13.2. Não assiste razão ao recorrente. 
13.3. O sobrestamento de processo se constitui em parada momentânea do seu curso e não em decisão quanto ao seu mérito. 
13.4. A decisão mediante a qual se o determinou é, conseguintemente, de natureza interlocutória, e não definitiva quanto ao mérito. Diferentemente do sustentado, não é, portanto, favorável ao respectivo responsável.
13.5. Em sua obra Vocabulário Jurídico (28a ed. Rio de Janeiro: Forense, 2010, p. 1300) Plácido e Silva assim define 'sobrestamento': 
SOBRESTAMENTO. É o não prosseguimento, a paralisação, a suspensão, a interrupção. É, pois, a parada momentânea do que se estava executando, em razão de qualquer fato, que a tenha autorizado, ou para que se cumpra qualquer outra medida necessária à continuação ou ao prosseguimento do que se sobrestou. (grifouse) 
14. Da pretensa repercussão de decisão judicial sobre o mérito das contas 
14.1. Dizse (peça 213, p. 912) que em razão de 'ameaça' do FNMA de inscrever o nome do seu dirigente máximo no SIAFI/CADIN, a Prefeitura Municipal recorreu à tutela do Estado e obteve decisão do Tribunal Regional Federal da 4a Região no sentido da retirada da dita inscrição, cumprida em 14/5/2010.
14.2. Também teria tido curso na Justiça Federal ação civil pública de improbidade administrativa contra o ex-Secretário de Qualidade Ambiental - SQA, Alexandre Melo Soares, e o FNMA teria solicitado fotocópia dos autos.
 Análise
14.3. A alegação não merece prosperar.
14.4. Em regra, as responsabilidades civil, administrativa e penal são independentes. Em alguns casos específicos é que tal não se dá. Admite-se que sentença proferida em processo penal mediante a qual se conclua pela não ocorrência material do fato ou pela negativa de sua autoria impeça a propositura ou a continuidade de ação nos âmbitos civil e, por extensão, administrativo, consoante entendimento pacífico no Supremo Tribunal Federal exarado nos Mandados de Segurança 21.948RJ, 21.708-DF e 23.635-DF. 
14.5. Vale registrar que o Supremo Tribunal Federal (STF) , no julgamento da Ação Direita de Inconstitucionalidade (ADI)  2797, entendeu que o ato ímprobo é de natureza civil, nada obstante sejam algumas de suas sanções da esfera dos direitos políticos. 
14.6. Daí que as situações fáticas invocadas pelo recorrente não se subsomem à hipótese que constitui exceção à regra aludida.
14.7. As decisões do TCU nas persecuções de controle administrativo externo se fundam no mais abrangente juízo do atendimento do interesse público mediante o bom e regular emprego dos recursos objeto de análise. É o que se infere do art. 70 da Constituição da República, mediante o qual se atribui ao Controle Externo o poder de empreender fiscalizações de entidades da Administração Pública Federal não apenas quanto à legalidade, mas também quanto à legitimidade e à economicidade da aplicação de recursos públicos federais.
14.8. Tal preceito é expresso também no art. 93 do Decreto-Lei 200, de 25 de fevereiro de 1967, reproduzido no art. 66 de Decreto 93.872, de 23 de dezembro de 1986, ambos recepcionados pela atual Lei Maior:
Art. 93. Quem quer que utilize dinheiros públicos terá de justificar seu bom e regular emprego na conformidade das leis, regulamentos e normas emanadas das autoridades administrativas competentes. 
14.9. Não é por outra razão, bem a propósito, que cumpre ao TCU julgar irregulares contas cujo exame lhe caiba também em casos de inexistência de débito, tal como no caso sob análise, como preveem os combinados arts. 16, inciso III, alíneas b e c, 19, parágrafo único, e 58, incisos I a III, da Lei 8.443, de 1992.
15. Da pretensa responsabilização objetiva do ora recorrente 
15.1. Para o recorrente (peça 213, p. 1-7 e 1012) , teria ele sido objetivamente responsabilizado tão somente em razão da sua condição de ocupante do cargo de prefeito municipal à época da prestação de contas do convênio, cuja coincidência com o período de seu mandato teria decorrido de circunstâncias alheias à sua vontade. A responsabilização objetiva seria desconforme com 'os princípios de equidade, do contraditório e da ampla defesa' (ibid., p. 12) .
15.2. Inicialmente prevista para tempo que mediou entre 5/5/2004 e 30/9/2005, a vigência do ajuste teria sido prorrogada sucessivamente até 31/5/2007. Teria o ora recorrente assumido o cargo de prefeito em 2/3/2006 por força da vacância do cargo político havida com a renúncia por motivo de saúde de Bernardo Olavo de Souza, cujo mandato teria iniciado em 1º/1/2005.
15.3. Dessa maneira, ter cabido ao ora recorrente tão somente apresentar a prestação de contas do ajuste. Não teria efetuado gastos, contratado terceiros ou dado cabo de ações relativas à execução do objeto do convênio.
15.4. Seus antecessores, diversamente, teriam tido suas contas aprovadas sem que constasse do acórdão justificativa para tanto. 
15.5. Bernardo Olavo de Souza, seu primeiro predecessor no cargo aludido, teria deixado de 'cumprir o prazo do convênio', empregado mal os recursos pecuniários repassados, deixado de promover o processo de licitação das contratações celebradas, de executar os eventos previstos do plano de trabalho e de apresentar a respectiva prestação de contas. Teria o referido antecessor, ao tomar posse em 1º/1/2005, recebido 'vários programas, projetos, e convênios não concluídos' e 'computadores 'formatados' (limpos de arquivos e zerados) ', o que teria dificultado sobremodo a localização de 'papéis e comprovações sobre assuntos em andamento', razão por que teria ele até mesmo representado ao Tribunal de Contas do Estado acerca da 'dificuldade para promover a continuidade administrativa e a comprovação dos contratos, convênios e outras obrigações'.
15.6. Fernando Marroni, no curso de 2004, teria recebido as duas únicas parcelas de repasse de recursos pecuniários: R$ 92.435,00, em 10/5/2004, e R$ 86.080,00, em 28/12/2004. Não teriam sido transferidos os R$ 20.640,00 previstos para 2005, faltantes que completariam o valor total previsto para a execução convênio a ser repassado pela Concedente, R$ 199.155,00.
15.7. Das cinco metas estabelecidas, somente a denominada de Núcleos de Educação Ambiental (NEAs) 'teriam [tido] continuidade em 2005'; as demais teriam sido 'implantadas em 2004'. 
15.8. O ora recorrente assere que teria apresentado em 25/10/2006 a prestação de contas relativa aos recursos repassados em 2004 e não poderia ter se desincumbido da obrigação de apresentar a prestação de contas final do convênio por força 'da não aceitação das despesas de 2004 pelo FNMA (posição de 'rejeição das contas', com devolução da TOTALIDADE dos recursos e inclusão no SIAFI/CADIN) '.
15.9. O FNMA teria questionado a forma do emprego dos recursos em 2004, vale dizer, no curso do mandato de Fernando Marroni; em particular: (i) as contratações, não precedidas de licitação, de pessoas por meio de seis Organizações Não Governamentais (ONGs) e de dois consultores e (ii) a 'confecção de diversos materiais (...) sem licitação'.
15.10. O questionamento teria tomado forma somente a partir das prestações parciais de contas dos primeiros recursos transferidos. Como o segundo repasse teria tido lugar no final de 2004, seria de atribuir a responsabilidade pela solução dos problemas ali apontados a Bernardo de Souza, cuja posse se teria dado em 1º/1/2005.
15.11. Teriam sido prestadas em janeiro de 2005 as contas parciais do emprego dos R$ 92.435,00 repassados 10/5/2004. A prestação parcial teria abrangido o emprego dos recursos feito em sua maior parte por Fernando Marroni. As glosas das despesas relativas a tal prestação se refeririam 'exclusivamente a 2004'. 
15.12. Em 2005 teriam sido empregados R$ 45.680,40 no curso da gestão de Bernardo de Souza. 
15.13. Com o saldo existente em 2006, R$ 36.771,20 em valores nominais, teriam sido realizadas duas despesas, ambas previstas no plano de trabalho: (i) em 8/12/2006 [na verdade, esse pagamento foi feito em 21/3/2006 (peça 14, p. 56-58) ], pagamento do serviço de impressão de 'cadernos temáticos', no valor de R$ 5.447,00 e (iii) pagamento da aquisição, antecedida de procedimento licitatório, de equipamentos de informática, no valor de R$ 19.276,41. 
15.14. Daí o saldo final de R$ 20.381.85 na última data mencionada na conta bancária específica para a movimentação dos recursos do convênio, cuja soma a rendimentos financeiros resultou em R$ 31.357,43 em 8/12/2014, valor que teria servido de base de cálculo para o que teria sido devolvido em 18/12/2014 'ao Ministério do Meio Ambiente/União Federal' (...) mediante a 'GRU - Cod. de Recolhimento 18836-0, consoante Empenho E039676/2014, da Secretaria Municipal de Qualidade Ambiental', como se verifica mediante o exame de comprovante anexo ao instrumento de defesa.
15.15. Os únicos atos de realização de despesa praticados pelo ora recorrente teriam consistido (i) no pagamento, em 21/3/2006, de despesa previamente empenhada e prevista nas ações do Plano de Trabalho, no valor de R$ 5.447,00 e relativa à impressão de cadernos temáticos, e (iii) no pagamento, em 8/12/2006, depois da segunda prorrogação da vigência do convênio, de R$ 19.276,41 relativo a despesa para a compra de equipamentos de informática realizada em 2005. 
15.16. Teria se estendido nos âmbitos tanto administrativo como judicial o enfrentamento da questão do cabimento ou não de 'buscarse o ressarcimento total dos valores repassados em 2004, objeto dos itens 42 a 44 da instrução juntada à peça 22.
15.17. Na última oportunidade em que teria sido chamado a manifestar-se em relação à apresentação da prestação de contas, em 2009, teria informado de que 'o assunto estava 'sub judice' e que seria necessário o desfecho do mesmo'.
15.18. O ora recorrente não teria contribuído para a prática de irregularidade alguma e não poderia executar partes do objeto do convênio 'que deveriam ter sido realizadas em 2004'. Não se poderia dele exigir 'que corrigisse ou realizasse atos que ocorreram ou deveriam ter ocorrido em 2004, ou quiçá até 2005'. Nada obstante, exarou-se nos itens 54 a 56 da instrução trazida à peça 22:
54. Durante o seu mandato foram formalizados dois termos aditivos ao Convênio (peça 8, p. 64-78 e peça 14, p. 194-206 e 220-222) , bem como venceu o prazo da prestação de contas final, sem que a mesma tivesse sido formalizada ao Concedente.
55. Tendo executado, física e financeiramente, o Convênio FNMA/MMA 02/2004 e se comprometido a prestar contas ao assinar o segundo aditivo, sujeita-se à responsabilização solidária pelo débito remanescente apurado (RS 20.000,00) .
56. Ao não restituir o saldo da conta corrente do Convênio, na conclusão da avença, nem prestar contas em relação a esse montante, sua conduta sujeita-se ao enquadramento como infração ao art. 70, parágrafo único, da Constituição Federal/1988, responsabilizando-se também pelo débito de RS 39.046,88, correspondente ao saldo da conta corrente do convênio em 27/03/2006, o último localizado nos autos (peça 8, p. 151) .
 Análise
15.19. Não assiste razão ao recorrente.
15.20. O Tribunal não puniu o ora recorrente mediante aplicação de multa e não julgou suas contas irregulares em razão de suposta não devolução dos recursos objeto do item 56 da instrução aposta à peça 22, na mediada em que reputou afastado o débito imputado nas contas. 
15.21. A decisão impugnada se fulcrou tão somente na conduta reprovável do ora impugnante consistente na sua omissão no dever de apresentar a prestação de contas dos recursos, como se infere (i) da fundamentação legal do juízo de irregularidade das contas no art. 1º, inciso I, 16, III, alínea a (peça 173) e (ii) dos infratranscritos itens da fundamentação do aresto:
17. Observo, no entanto, que Fernando Stephan Marroni e os sucessores de Bernardo Olavo Gomes de Souza foram chamados aos autos apenas em razão das falhas referentes aos débitos, as quais foram sanadas. Não tiveram oportunidade de defesa para outras falhas apontadas na execução do convênio; desse modo, estas irregularidades não podem fundamentar a aplicação de pena. Assim, suas contas devem ser julgadas regulares com ressalva. 
18. Diferente é a situação Adolfo Antônio Fetter Júnior (gestão: 11/11/2005 a 31/12/2013) , que, além de citado, foi ouvido em audiência em virtude da não apresentação da prestação de contas final do convênio, visto que, ao assinar o segundo termo aditivo ao convênio, havia se comprometido a cumprir essa obrigação (peça 22, p. 16) . Além disso, o acordo se encerrou em 31/5/2007, ou seja, durante seu mandato. 
19. Esse ex-prefeito não conseguiu elidir, por meio de suas alegações defesas/razões de justificativa (peças 111 e 146) , a sua omissão inicial, uma vez que nem sequer se manifestou quanto a essa falha. O não cumprimento dessa obrigação constitucional é motivo suficiente para a irregularidade das contas, em que pese ter sido afastado o débito, com aplicação de multa, que fixo em R$ 5.000,00. (grifou-se) 
15.22. Dispõe a Súmula TCU nº 230, em observância aos princípios da impessoalidade e da continuidade da Administração Pública, que compete ao sucessor prestar contas dos recursos recebidos por seu antecessor quando este não o tiver feito ou, na impossibilidade de fazê-lo, adotar as medidas legais com vistas ao resguardo do patrimônio público, sob pena de corresponsabilidade.
15.23. A jurisprudência da Corte é no sentido de que só cabe aplicar a citada súmula quando, apesar de os recursos terem sido transferidos e aplicados na gestão do prefeito antecessor, o prazo para apresentação da prestação de contas encerrou-se na gestão do sucessor. Tal fato se deu no caso concreto.
15.24. Tampouco se sustenta a alegação de que a não apresentação da prestação de contas se deveu ao enfrentamento de questão acerca do cabimento ou não de ressarcimento ao erário levantada na persecução de controle administrativo e (...) também levada à apreciação do Poder Judiciário. 
15.25. A alegada discussão, por si só, não impossibilita a elaboração e a entrega do instrumento de prestação de contas porque não constitui caso fortuito ou força maior comprovadamente alheio a sua vontade. O caso fortuito se constitui em acidente razoavelmente imprevisível decorrente de forças naturais ou ininteligentes (tais como um terremoto ou acidente aéreo decorrente de falha mecânica) , o alegado extravio dos documentos seria suscetível de classificação na categoria de força maior, vale dizer, fato de terceiro obstaculizador da execução da obrigação e invencível pela vontade de quem esteja obrigado adimplir a obrigação (tais como a guerra, o assassinato, o embargo de autoridade pública) . 
15.26. No caso concreto, não há elementos de comprovação ocorrência um fato desse jaez.16. Da pretensa tentativa de apresentação da prestação de contas
16.1. O recorrente assevera (peça 213, p. 13) que 'tentou encaminhar o encerramento deste Convênio (...) no que esbarrou em posicionamento divergente e intransigente do FNMA'.
16.2. A prestação de contas não teria sido 'aceita' pela Concedente, razão por que não teria podido o ora recorrente 'proceder ao encerramento do Convênio'.
Análise
16.3. O recorrente não tem razão.
16.4. O ato administrativo consistente na apresentação de prestação de contas final do emprego de recursos pecuinários públicos se concretiza mediante ação de entrega do respectivo instrumento, o que se pode dar mediante sua protocolização na entidade Concedente, remessa para esta ou envio eletrônico por meio do Siconv. A comprovação da prática do ato se dá, respectivamente, pela apresentação do comprovante de protocolização, do aviso de recebimento do documento remetido e pelo comprovante de envio eletrônico pelo aludido sistema informatizado. Em qualquer dos casos, tratase de ato unilateral, quer dizer, cuja cosumação depende tão somente da vontade de quem apresente o dito instrumento.
16.5. A não aprovação de contas parcialmente prestadas no âmbito do Controle Interno, por isso, não impede a prática por parte do responsável pelo emprego de recursos repassados mediante convênio do ato de apresentar a respectiva prestação de contas. 
16.6. Daí que a alegação de tentativa frustrada de prática do mencionado ato não merece prosperar. 
16.7. Vale notar que o recorrente não junta a seu instrumento de recurso documento mediante o qual se comprove a apresentação da prestação de contas.
CONCLUSÃO
17. Das análises empreendidas se conclui que:
a)  o eventual conflito entre pareceres emitidos no procedimento de controle administrativo não repercute sobre o julgamento impugnado na medida em que pareceres não vinculam as decisões da Corte;
b) não repercute sobre a decisão vergastada o sobrestamento do curso do TC Processo 016.060/2006-9 mediante o Acórdão 2684/2009-TCU-Segunda Câmara, pois decisões no sentido de sobrestamento do curso de processos são de natureza interlocutória;
c) decisão judicial proferida em ação cível não repercute sobre o julgamento do Tribunal, dada a independência, em regra, das instâncias administrativa e judicial;
d) o julgamento combatido não teve fundamento em responsabilização objetiva do responsável, mas antes em sua conduta omissiva consistente no não cumprimento do seu dever de prestar contas dos recursos pecuniários repassados objeto das contas especiais;
e) a não aprovação de prestação parcial de contas do convênio pelo Controle Interno não constitui fato impeditivo da prática pelo ora recorrente do ato de apresentação da prestação de contas final e ele não traz aos autos meio de prova da prática desse ato. 
PROPOSTA DE ENCAMINHAMENTO
18. Do exposto, propõe-se, com fundamento nos arts. 32, inciso I, e 33 da Lei 8.443, de 16/6/1992:
a) conhecer do recurso e, no mérito, negarlhe provimento;
b) notificar da decisão sobrevinda o recorrente e os demais interessados notificados do Acórdão impugnado, sem deixar de anexar ao expediente de notificação cópia do relatório e da fundamentação da decisão."
2.	Essa proposta de encaminhamento contou com a anuência do corpo diretivo da Serur (peça 225) , e com a concordância do Ministério Público junto a este Tribunal (MP-TCU) , novamente representado nestes autos pelo Subprocurador-Geral Paulo Soares Bugarin, cujo parecer (peça 226) segue parcialmente colacionado abaixo:
"Examina-se recurso de reconsideração interposto por Adolfo Antônio Fetter Júnior, contra o Acórdão 12135/2018-TCU-Segunda Câmara (peça 173) , mediante o qual esta Corte julgou irregulares suas contas e aplicou-lhe a multa prevista no art. 58, I, da Lei nº 8.443/92, em razão da omissão no dever de prestar contas do Convênio nº 2/2004, celebrado com o Fundo Nacional do Meio Ambiente (FNMA) .
2. Da análise efetuada pela Serur (peça 224) , constata-se que os argumentos apresentados na peça recursal não são suficientes para elidir as ocorrências apontadas nos autos e que fundamentaram a condenação imposta pelo Tribunal, sendo, por conseguinte, incapazes de alterar a deliberação recorrida.
3. Desse modo, considerando adequada a análise da unidade técnica, este representante do Ministério Público de Contas manifesta-se de acordo com a proposta de encaminhamento (peça 224, p. 9-10) , no sentido de que esta Corte conheça e negue provimento ao presente recurso de reconsideração, mantendo-se os exatos termos do Acórdão recorrido."
	É o Relatório.

8.1. Carlos Mario de Almeida Santos (OAB/RS 7.242) e Mario Frederico Ferreira Wunderlich (OAB/RS 4.819), representando Adolfo Antônio Fetter Júnior (procuração à peça 48);
8.2. Alexandre Melo Soares (OAB/DF 34.786) e Volnei Minotto Pereira (OAB/DF 35.182), representando Fernando Stephan Marroni (procuração à peça 68);
8.3. Gustavo Kratz Gazalle (OAB/RS 37.003), representando os sucessores de Bernardo Olavo Gomes de Souza (procuração à peça 80) e Hilda Regina Silveira Albandes de Souza (procuração à peça 81).

Subprocurador-Geral Paulo Soares Bugarin.

TOMADA DE CONTAS ESPECIAL. CONVÊNIO. DESCARACTERIZAÇÃO DO DÉBITO APONTADO PELO TOMADOR DE CONTAS. FALHA REMANESCENTE CONSUBSTANCIADA EM SUPOSTA OMISSÃO QUANTO À PRESTAÇÃO FINAL DE CONTAS. JULGAMENTO PELA IRREGULARIDADE DAS CONTAS E APLICAÇÃO DE MULTA AO GESTOR (ACÓRDÃO 12.135/2018-TCU-2ª CÂMARA). RECURSO DE RECONSIDERAÇÃO. INEXISTÊNCIA DA IRREGULARIDADE QUE FUNDAMENTOU A DELIBERAÇÃO RECORRIDA. FALHA NO OFÍCIO DE CITAÇÃO EM RELAÇÃO À DESCRIÇÃO DA SUPOSTA CONDUTA OMISSIVA. PREJUÍZO AO CONTRADITÓRIO E À AMPLA DEFESA. RECURSO CONHECIDO E PROVIDO QUANTO AO MÉRITO. CONTAS REGULARES E INSUBSISTÊNCIA DA PENA APLICADA.

TOMADA DE CONTAS ESPECIAL (TCE)

Secretaria de Recursos (Serur).

Conforme consignado no Relatório precedente, trata-se de Tomada de Contas Especial (TCE) , ora em fase de Recurso de Reconsideração interposto pelo Sr. Adolfo Antônio Fetter Junior (peça 213) contra o Acórdão 12135/2018-TCU-Segunda Câmara (peça 173) - corrigido pelo Acórdão 664/2019 deste mesmo Colegiado (peça 178) em razão de erro material -, mediante o qual este Tribunal de Contas de União (TCU) , sob a relatoria do eminente Ministro José Múcio Monteiro e com fundamento nos arts. 1º, inciso I, 16, incisos II e III, alínea "a", 18, 19, parágrafo único, 23, inciso II, e 58, incisos I e IV, da Lei 8.443, de 16/7/1992, combinados com o art. 268, incisos I e VII, do Regimento Interno-TCU, decidiu julgar irregulares as contas do ora recorrente e aplicar-lhe multa de R$ 5.000,00.
2.	Tal desfecho processual decorreu de conduta omissiva atribuída ao ora recorrente, consubstanciada, segundo entendimento desenvolvido pela unidade técnica inicialmente encarregada de instruir os presentes autos e acolhido pelo relator a quo e por esta 2ª Câmara, na não prestação de contas final do Convênio 2/2004 (peça 3, p. 78-94) , firmado entre o Fundo Nacional do Meio Ambiente (FNMA) e o Município de Pelotas-RS para a execução do projeto "Construindo a Agenda 21 de Pelotas", cujo objeto consistiu essencialmente na realização de eventos, na produção de material impresso e na formação de núcleos de educação ambiental.
3.	No que tange à admissibilidade, ratifico o despacho por mim proferido à peça 217, mediante o qual, acolhendo a análise empreendida às peças 214-215 pela Secretaria de Recursos (Serur) , decidi conhecer do recurso em tela, eis que preenchidos os requisitos constantes dos arts. 32, inciso I, e 33 da Lei Orgânica desta Corte de Contas, combinados com o art. 285 de seu Regimento Interno, suspendendo-se os efeitos dos subitens 9.3, 9.4, 9.6 e 9.7 da deliberação recorrida.
4.	Quanto ao mérito, com as devidas vênias por dissentir dos pareceres precedentes, entendo ser o caso de se dar provimento ao Recurso de Reconsideração interposto pelo Sr. Adolfo Antônio Fetter Junior, para, reformando o Acórdão 12135/2018-TCU-Segunda Câmara, julgar regulares as contas desse responsável e tornar insubsistente a multa que lhe foi aplicada naquela assentada.
5.	E assim penso por acreditar que a documentação encaminhada ao FNMA por esse então prefeito, em 25/10/2006 (peça 8, p. 103-371; peças 9 a 13; e peça 14, p. 1-180) , em resposta a solicitação daquele órgão concedente (peça 8, p. 22, 92-94 e 183-185) dispensava - ou, no mínimo, tornava inócua - qualquer prestação de contas final do Convênio 2/2004, não havendo que se falar, portanto, em omissão desse responsável quanto a esse dever constitucional.
6.	Tal conclusão - convém destacar - não ignora o fato de que o encerramento da vigência do Convênio 2/2004 se deu posteriormente àquele dia 25/10/2006, mais precisamente em "31 de maio de 2007, tendo o período de 1º de junho a 30 de julho de 2007 para a prestação de contas final." (peça 14, p. 194) .
7.	Essa aparente incongruência cronológica resta superada ao se observar que os últimos gastos realizados no âmbito do Convênio 2/2004, já na gestão do Sr. Adolfo Antônio Fetter Junior, constam da aludida documentação comprobatória complementar encaminhada ao FNMA a título de prestação de contas do Convênio 2/2004. São eles:
	a) R$ 5.447,00 pagos em 21/3/2006 por serviços de impressão de cadernos temáticos (peça 14, p. 56-58) ; e
	b) R$ 19.276,41 gastos em 8/12/2006 com aquisição de equipamentos de informática (peça 14, p. 116-118) .
8.	Não é demais frisar que o saldo remanescente do Convênio 2/2004, de quase R$ 21.000,00 ao final de maio/2007 (peça 111, p. 17) , parece ter sido mantido na conta corrente específica do ajuste com movimentações bancárias restritas, segundo alega o defendente (peça 111, p. 13; peça 146, p. 12; e peça 213, p. 13) , a aplicações financeiras (peça 111, p. 17-24) , tendo alcançado em função dessas aplicações a cifra de R$ 31.357,43 em 8/12/2014 (peça 111, p. 38) , os quais foram restituídos aos cofres federais em 18/12/2014 (peça 111, p. 33 e 36; e peça 125, p. 4-5) .
9.	Oportuno, ainda, observar que o Parecer Técnico nº 061/2007/GEPRO-NQA/FNMA (peça 14, p. 234-250) , relativo à "1ª Prestação de Contas Final do Convênio nº 002/04" (negrito não consta no original) , data de 9/4/2007, sendo, destarte, igualmente anterior ao término da vigência do convênio (31/5/2007) e ao encerramento do prazo para prestação de contas (30/7/2007) .
10.	No referido parecer, após ter sido consignado o recebimento de uma "1ª Prestação de Contas Financeira [em] 23/09/2005" e de uma "2ª Prestação de Contas Financeira [em] 25/10/2006" (peça 14, p. 234) , sugere-se "a reprovação da prestação de contas apresentada, bem como a devolução dos recursos repassados" (peça 14, p. 250) , o que foi acolhido pela autoridade administrativa hierarquicamente superior nos seguintes termos:
"Com base nas informações contidas na apreciação realizada pela Técnica em questão, considero que, no que se refere aos aspectos técnicos do Relatório Final de Cumprimento do Objeto, o convênio não cumpre com o que foi proposto no Projeto Inicial, recomendo a reprovação da prestação de contas apresentada em relação aos seus aspectos de desenvolvimento físico, e sugiro a solicitação da devolução dos recursos repassados." (peça 14, p. 250; destaques não constam no original) 
11.	Após isso, em 21/6/2007 - mais uma vez sem que sequer houvesse expirado o prazo para prestação de contas do Convênio 2/2004 - foram encaminhados ao Sr. Adolfo Antônio Fetter Junior "a Notificação e o Demonstrativo de Débito do Convênio 002/2004 'Construindo a Agenda 21 de Pelotas', devido ao não cumprimento do objeto pactuado", solicitando-se "a adoção de providências no sentido de depositar no Banco do Brasil, utilizando-se da Guia de Recolhimento da União - GRU, anexa, sem juros, o montante de R$ 178.515,00 nos termos da lei, até o dia 30/06/2007" (peça 14, p. 258) .
12.	Em face dessa notificação, aquele então prefeito, em 2/7/2007, interpôs recurso administrativo (peça 14, p. 267-269) , tendo o FNMA, em 15/8/2007, se manifestado pela "impossibilidade de rever a decisão de devolução dos recursos referentes ao Convênio 002/2004" (peça 14, p. 328) .
13.	Some-se a isso o fato de que, antes mesmo de ser notificado acerca da impugnação da prestação de contas do Convênio 2/2004, o Município de Pelotas-RS, por intermédio da Coordenação Agenda XXI da Secretaria Municipal de Qualidade Ambiental, havia solicitado ao concedente, nos termos do expediente datado de 17/5/2007 que segue parcialmente colacionado abaixo, informações sobre o posicionamento daquele órgão federal a respeito da prestação de contas do Convênio 2/2004:
"Após cumprimenta-lo (a) , vimos por meio deste, solicitar que sejam encaminhadas a esta coordenação informações conclusivas relativas à análise da prestação de contas do convênio supra citado, preferencialmente no prazo de 05 (cinco) dias a contar da data de hoje. Outrossim, esclarecemos que tal encaminhamento se faz necessário face à efetiva demora deste Fundo Nacional em apresentar uma resposta oficial à Prefeitura Municipal de Pelotas quanto à prestação de contas emitida pela mesma em Outubro de 2006. Estranha-nos, portanto, que a notícia de não aprovação de contas já tenha sido encaminhada 'extraoficialmente' há cerca de um mês pelo membro do Conselho Gestor do FNMA Sr. Antônio Soler, durante reunião do Conselho Municipal de Proteção Ambiental ocorrida em 23.04.07 [expedientes do FNMA dirigidos ao Conselho Municipal de Proteção Ambiental de Pelotas-RS (peça 14, p. 252) corroboram essa afirmação] (...) ." (peça 14, p. 265) 
14.	E parece não ter sido a notícia ventilada em reunião do Conselho Municipal de Proteção Ambiental, ocorrida em 23/4/2007, acerca da rejeição da prestação de contas do Convênio 2/2004 pelo FNMA, que levou a municipalidade convenente a buscar informações perante aquele órgão federal sobre a aludida prestação de contas.
15.	É o que se depreende do Ofício GAB nº 086/2007, subscrito em 22/2/2007 por Adolfo Antônio Fetter Junior, na condição de prefeito municipal (peça 14, p. 216) , e no qual esse responsável, após consignar o interesse do convenente "em prorrogar o prazo do mencionado convênio", diz estar "aguardando a resposta dessa instituição sobre a prestação de contas que foi enviada para o FNMA no dia 25 de outubro de 2006 e recebido no dia 01 de novembro de 2007."
16.	Informe-se não haver nos presentes autos qualquer prova de que, anteriormente ao referido Ofício GAB nº 086/2007 (peça 14, p. 216) , tenha sido o Município de Pelotas-RS notificado sobre o posicionamento do FNMA em relação à documentação complementar encaminhada por aquela edilidade em 25/10/2006 a título de prestação de contas.
17.	Essa notificação parece ter se dado somente com a expedição do Ofício nº 1173/2007/CORE/FNMA/SECEX/MMA, de 21/6/2007 (peça 14, p. 258-264) , após a emissão da Nota Técnica nº 049/2007/CORE/FNMA, de 14/3/2007 (peça 14, p. 224-232) , que sugere "a rescisão do convênio", e do Parecer Técnico nº 061/2007/GEPRO-NQA/FNMA, de 9/4/2007 (peça 14, p. 234-250) , que conclui pela "reprovação da prestação de contas apresentada, bem como [pela] devolução dos recursos repassados".
18.	Por também evidenciarem a persistência do ora recorrente - ou, no mínimo, sua diligência - na busca de soluções para as irregularidades apontadas pelo concedente no bojo do Convênio 2/2004 - irregularidades estas consumadas anteriormente à gestão desse responsável, conforme evidenciado nos autos -, permito-me colacionar abaixo alguns excertos do recurso administrativo por ele interposto em face do sobredito Ofício de Notificação nº 1173/2007/CORE/FNMA/SECEX/MMA:
"Inicialmente, cumpre esclarecer que o ente municipal vem, reiteradas vezes, entabulando tratativas com o FNMA no sentido de dar prosseguimento ao convênio nº 002/2004, o que se comprova mediante a documentação em anexo. (Ofício nº 032/2006, de 16 de março de 2006 [peça 7, p. 40; e peça 14, p. 278]; Ofício nº 036/2006, de [29] de março de 2006 [peça 7, p. 379; e peça 14, p. 282], Ofício nº 321/2006, de 25 de agosto de 2006 [peça 14, p. 302], e Ofício nº 093/2006, de 25 de outubro de 2006 [peça 14, p. 310-314]) .
As tratativas culminaram na realização de duas reuniões com os representantes do FNMA, uma delas em Brasília [elementos probatórios à peça 7, p. 383 e 389] e outra na cidade de Pelotas, que resultaram no comprometimento das partes na continuação do ajuste e na efetivação do objeto conveniado, o que se verifica pelo teor do Ofício nº 032/2006 expedido pelo Município de Pelotas [peça 14, p. 278], e pelo Ofício nº 1088/2006 enviado pelo FNMA [peça 14, p. 290], ambos anexados ao presente.
Pelo teor do Ofício nº 1088/2006, em anexo [peça 14, p. 290], o Diretor do FNMA. Sr. Elias de Paula de Araújo, referiu que a visita de acompanhamento realizada no dia 27/06/2006 à Pelotas, tinha por objetivo definir junto à administração municipal os procedimentos necessários para prosseguimento do convênio 002/2004, ou seja, sinalizou novamente, pela manutenção do ajuste celebrado.
O Município de Pelotas restou então, por aguardar novas orientações sobre o modo como proceder para continuar a execução do convênio, orientações que não mais foram repassadas.
Em outubro de 2006, o ente público encaminhou o Ofício nº 093/2006 ao FNMA [peça 14, p. 310-314], prestando informações complementares relativas ao convênio 002/2004, e reiterou permanecer no aguardo de novas orientações quanto ao prosseguimento do ajuste, e novamente o FNMA restou silente." (peça 14, p. 267-268; negritos e sublinhados não coincidem com os lançados no documento original) 
19.	Diante dessas evidências da efetiva atuação do Sr. Adolfo Antônio Fetter Junior em relação ao Convênio 2/2004 - às quais se somam o vasto acervo probatório ora referenciado e outros tantos documentos inseridos neste processo, atualmente composto por quase 230 peças -, julgo absolutamente desarrazoado atribuir ao Sr. Adolfo Antônio Fetter Junior responsabilidade por suposta omissão quanto ao dever de prestar contas do Convênio 2/2004, parecendo-me, aliás, bastante plausível a seguinte argumentação apresentada por este ex-prefeito tanto em sede de alegações de defesa quanto em suas razões recursais:
" (...) destaca-se que o então prefeito procedeu à Prestação de Contas em 25.10.2006, o que englobou a TOTALIDADE dos recursos repassados à Prefeitura em 2004, dos quais só procedeu a uma despesa em março/2006, de R$ 5.447,00 como anteriormente apontado (...) e outra de R$ 19.276,41 em dezembro/2006 (...) , e só não pode concluir esta atribuição em função da não aceitação das despesas de 2004 pelo FNMA (posição de 'rejeição das contas', devolução da TOTALIDADE dos recursos e inclusão no SIAFI/CADIN) ." (peça 111, p. 12; peça 146, p. 11, item 30; e peça 213, p. 12, item 39) 
20.	Igualmente plausível a alegação, também ventilada desde a etapa processual anterior, no sentido de que o saldo remanescente de quase R$ 21.000,00 registrado na conta bancária específica da avença ao final de maio/2007 (peça 111, p. 17) "só não fora devolvido ao FNMA por conta da não aceitação da Prestação de Contas de outubro/2006 (...) , que exigia a DEVOLUÇÃO TOTAL dos recursos transferidos ao Município e a sua inscrição no SIAFI" (peça 111, p. 7, item 13; peça 146, p. 6, item 17; e peça 213, p. 7, item 25; negrito e sublinhado constam nos originais) .
21.	Não bastassem as circunstâncias fáticas acima apresentadas, a reforma do Acórdão 12135/2018-TCU-Segunda Câmara em favor do ora recorrente também se justifica por questão de ordem jurídica, mais precisamente por prestígio aos princípios do contraditório e da ampla defesa, eis que esse responsável não foi instado a se manifestar acerca da suposta omissão que lhe foi atribuída na análise técnica preliminar havida nos autos (peça 22) .
22.	Observe-se que a proposta formulada pela Secretaria do TCU no Estado do Rio Grande do Sul em relação ao Sr. Adolfo Junior (peça 22, p. 15-16 e 19-20, itens 50-56 e 71-72) contemplava não somente a citação desse ex-prefeito em face de irregularidades diretamente associadas a débito, mas também a audiência desse gestor, nesse caso em decorrência de omissão quanto ao dever de prestar contas.
23.	O relator a quo, entretanto, em despacho datado de 7/10/2014 (peça 25) , considerou "desnecessária a audiência proposta, haja vista que a falta de prestação de contas final e a não restituição do saldo da conta específica inserem-se entre os motivos de realização de citação".
24.	Por conseguinte, a unidade instrutiva regional expediu o ofício de citação nº 1806/2014-TCU/SECEX-RS, de 10/11/2014 (peça 57) , dirigido ao advogado do Sr. Adolfo Antônio Fetter Junior, com o seguinte teor:
"1. Conforme delegação de competência conferida pelo Relator, Ministro José Múcio Monteiro, e ante a análise realizada neste processo de Tomada de Contas Especial, TC Processo 016.285/2013-1, instaurada pelo Ministério do Meio Ambiente, em razão do não atingimento dos objetivos do Convênio nº 2/2004, celebrado com a Prefeitura Municipal de Pelotas/RS, tendo por objeto a 'Construção da Agenda 21 do Município', com vigência estipulada para o período de 5/5/2004 a 31/5/2007, fica Adolfo Antonio Fetter Junior, representado por Vossa Senhoria, citado, com fundamento no art. 10, § 1º, e 12, incisos I e II, da Lei 8.443/1992, para, no prazo de quinze dias, a contar do recebimento da presente comunicação, apresentar alegações de defesa quanto às ocorrências descritas a seguir e/ou recolher, conforme detalhado no Anexo I deste ofício, aos cofres da entidade credora, solidariamente com os responsáveis indicados, os valores históricos atualizados monetariamente desde a respectiva data de ocorrência até o efetivo recolhimento, abatendo-se, na oportunidade, as quantias eventualmente ressarcidas, na forma da legislação em vigor. O valor total da dívida atualizada monetariamente até 10/11/2014 corresponde a R$ 42.432,50.
2. O débito é decorrente de execução irregular do Convênio 2/2004, bem como da sua prestação de contas. 
3. A rejeição das alegações de defesa poderá ensejar, além do julgamento pela irregularidade das contas do responsável, a condenação ao pagamento dos débitos, os quais serão atualizados monetariamente, desde a respectiva data de ocorrência, acrescidos dos juros de mora devidos, até a data do efetivo recolhimento, abatendo-se, na oportunidade, as quantias eventualmente ressarcidas, nos termos da legislação vigente, bem como a imputação de multa prevista nos arts. 57 e 58 da Lei 8.443/1992. O valor total da dívida atualizada monetariamente e acrescida dos juros de mora até 10/11/2014 corresponde a R$ 80.316,17.
4. Em caso de não apresentação de resposta no prazo estabelecido, o processo terá prosseguimento, caracterizando-se à revelia, para todos os efeitos, nos termos do § 3º do art. 12 da Lei 8.443/1992.
5. Para subsidiar a resposta, encaminho cópia da instrução, peça 22 deste processo." (negritos e sublinhados não constam no original) 
25.	A citação do Sr. Adolfo Junior foi reiterada em 23/3/2015 (peça 132) , mantendo-se essencialmente a mesma descrição de irregularidades, em especial aqueles trechos negritados e sublinhados na transcrição feita logo acima.
26.	De se destacar a ausência de qualquer menção à suposta omissão quanto ao dever de prestar contas do Convênio 2/2004, havendo nos ofícios de citação (peças 57 e 132) apenas uma vaga e incompreensível referência ao fato de que o "débito é decorrente de execução irregular do Convênio 2/2004, bem como da sua prestação de contas" (destaques não constam no original) .
27.	A incompletude da citação no que tange à omissão em comento se evidencia no simples fato de que o responsável, conforme destacou o eminente relator a quo em seu Voto, "sequer se manifestou quanto a essa falha" (peça 174, p. 2, item 19) , excerto este replicado pela Serur em sua instrução de mérito (peça 224, p. 8) .
28.	É preciso reconhecer, destarte, que o ofício de citação encaminhado ao Sr. Adolfo Junior acabou por não especificar, nos termos em que foi redigido, qual seria a irregularidade associada à "prestação de contas", parecendo-me inaceitável que essa obscuridade devesse ser percebida e suprida por impulso próprio do responsável ou de seu causídico, por exemplo mediante pesquisa a instruções técnicas do processo - peça 22, em especial - ou mesmo a partir de elucubração acerca da exata essência da citação - omissão quanto à "prestação de contas", "execução irregular (...) da sua prestação de contas", o que poderia decorrer de incompletude, incongruência, divergência de informações, etc.
29.	Nessas circunstâncias, mesmo que o Sr. Adolfo Antônio Fetter Junior houvesse sido omisso quanto ao seu dever de prestar contas do Convênio 2/2004 - o que considero uma inverdade -, não poderia este Tribunal ter lançado mão dessa ocorrência como fundamentação fática para julgar irregulares as contas desse gestor e aplicar-lhe multa.
30.	Ao assim proceder, o TCU afrontou os princípios do contraditório e da ampla defesa, fulminando o Acórdão 12135/2018-TCU-Segunda Câmara com nulidade absoluta, passível, a meu ver, de ser reconhecida a qualquer tempo, independentemente de provocação do interessado.
31.	Esse reconhecimento de ofício, entretanto, não se faz necessário, uma vez que os elementos de convicção existentes nos autos, ao demonstrarem a inexistência de qualquer omissão por parte do Sr. Adolfo Antônio Fetter Junior, permitem a adoção de encaminhamento ainda mais favorável a este responsável, qual seja, o julgamento pela regularidades de suas contas e a consequente expedição de quitação plena, além da desconstituição da multa antes aplicada, o que, diferentemente da anulação do Acórdão 12135/2018-TCU-Segunda Câmara por falha de citação, serve àquele interessado como prova cabal de sua total isenção de responsabilidade por eventuais falhas na condução do Convênio 2/2004.
32.	Cabe, por fim, deixar consignado que não discordo do encaminhamento dado ao processo em 7/10/2014 pelo então relator do feito, eminente Ministro José Múcio Monteiro (peça 25) , ocasião em que Sua Excelência, diante da proposta de citação do Sr. Adolfo Junior, considerou desnecessária a audiência desse mesmo responsável.
33.	Tal encaminhamento, aliás, está em absoluta consonância com a jurisprudência desta Corte de Contas, a exemplo dos Acórdãos 10.030/2017, 8.790/2017 e 1.290/2016 de 1ª Câmara, 4.352/2018 e 1.989/2017 de 2ª Câmara, relatores os Ministros Marcos Bemquerer Costa, Vital do Rêgo, José Múcio Monteiro, André Luís de Carvalho e Ana Arraes.
34.	Nesses precedentes, os agentes públicos arrolados como responsáveis, a despeito de terem sido apenas citados, foram multados com fundamentação fática atinente à omissão ou intempestividade quanto à prestação de contas dos recursos públicos que lhes foram confiados.
35.	O equívoco cometido neste TC Processo 016.285/2013-1 quando do chamamento do Sr. Adolfo Junior para se defender consistiu na descrição incompleta, nos ofícios de citação (peças 57 e 132) , da suposta conduta omissiva que havia levado a unidade instrutiva a propor também a audiência desse ex-prefeito, tendo sido apenas esse o motivo que me levou a suscitar, na presente etapa processual, a ocorrência de vício na citação do referido responsável.
36.	Nada mais havendo a acrescentar, ao tempo que reconheço a ocorrência de error in judicando e error in procedendo na condenação havida nos presentes autos em desfavor do Sr. Adolfo Antônio Fetter Junior, entendo necessário que este Tribunal, por dever de justiça, dê provimento ao recurso em apreço, de modo que as contas do referido ex-prefeito passem a ser julgadas regulares, dando-se-lhe plena quitação e tornando insubsistente a pena de multa a ele aplicada.
37.	Também por dever de justiça, deve ser excluído do Cadastro de Responsáveis com Contas Julgadas Irregulares (Cadirreg) o nome do recorrente, que ali consta exclusivamente em razão da deliberação condenatória proferida neste TC Processo 016.285/2013-1.
	Ante o exposto, renovo minhas vênias por dissentir dos pareceres precedentes e VOTO pela adoção da minuta de acórdão que ora submeto à apreciação deste Colegiado.
TCU, Sala das Sessões Ministro Luciano Brandão Alves de Souza, em 8 de setembro de 2020.
AROLDO CEDRAZ 
Relator